【裁判字號】    89,台上,7745
【裁判日期】    891221
【裁判案由】    貪污
【裁判全文】
最高法院刑事判決                              八十九年度台上字第七七四五號
    上  訴  人  台灣高等法院台南分院檢察署檢察官
    上  訴  人
    即  被  告  甲○○
    選任辯護人  葉天祐律師
                余枝雄律師
    被      告  楊鎮文
                石漢通
右上訴人等因被告等貪污案件，不服台灣高等法院台南分院中華民國八十八年十一月
十七日第二審判決（八十八年度上訴字第一五一號，起訴案號：台灣雲林地方法院檢
察署八十七年度偵字第一九一二、一九四八、二一三一、二四七一號），提起上訴，
本院判決如左：
    主  文
原判決關於甲○○、楊鎮文、石漢通部分撤銷，發回台灣高等法院台南分院。
    理  由
本件原判決認定上訴人即被告甲○○係雲林縣斗六市公所技士，負責辦理市○道路及
排水溝小型工程之設計、發包及主持工程開標事務，斗六市內金額新台幣（下同）五
百萬元以下工程之興建發包，屬甲○○之主管業務，係依據法令從事公務之人員。緣
斗六市榴北里北環溪舊文明橋於民國八十四年十月間，遭荻安娜颱風豪雨沖毀橋墩，
經甲○○辦理發包，由宏文土木包工業（以下簡稱宏文土木）承攬施作版橋搶修工程
，復於八十五年二月間，斗六市公所辦理北環溪文明橋興建工程，因金額在五百萬元
以下，承辦之甲○○於八十五年二月十日簽請市長楊鎮文批示三家廠商參加比價，楊
鎮文於同年二月十六日在通知參加比價函稿批示由「振合、振源營造事業有限公司（
以下簡稱振合、振源營造）、景翔土木包工業（以下簡稱景翔土木）」等三家廠商參
加比價，並核定底價為三百三十萬元，將公文稿送交工務課發文。因時值農曆春節，
該函稿於同年二月二十六日上午九時許，始由工務課課長周振德交予負責製作工程標
函、空白標單及通知參加比價廠商之工友石漢通發文，甲○○於石漢通向其詢問開標
日期是否更改時，見市長楊鎮文所指定之三家廠商有營造廠，向石漢通稱「廠商有問
題，將建議市長是否更改廠商」，而取該函稿至市長辦公室找楊鎮文，以本件工程係
災害搶救事屬緊急，由營造廠商承包有拆包情形，可以土木包工業直接承作，較易配
合，建議指定由土木包工業承作，並提供土木包工業名單，經市長楊鎮文認同該建議
，將原指定之振合、振源營造、景翔土木三家廠商，以立可白修正液塗掉，改為宏文
土木、富繼土木包工業（以下簡稱富繼土木）、陞鑫土木包工業（以下簡稱陞鑫土木
）等三家廠商，甲○○即將函稿交予石漢通製作標函。於當日上午十時左右，石漢通
尚未完成空白標單之製作，甲○○即詢問石漢通：鳳文（等）來領否？並指示石漢通
立即打電話通知鄧鳳文速來領取標單，石漢通於十時四十分許，以電話催促宏文土木
等三家廠商前來領取工程標函及標單。鄧鳳文即向富繼土木之負責人文昌、陞鑫土
木負責人王賀東表示其欲承作本件工程，需要富繼、陞鑫陪標，獲得文昌、王賀東
之同意，借得富繼、陞鑫商號及負責人之印章，攜帶宏文、富繼、陞鑫等三家廠商之
印章及負責人之印章前往斗六市公所，領取三份工程標函、標單及工程投標廠商資格
證件審查表等文件。鄧鳳文領得該三份標單後，自行估價，將該三家投標文件交由李
雲櫻投寄，李雲櫻將三家廠商之投標文件以快捷郵件編號第六四九七二號、第六四九
七三號、第六四九七四號連號寄至斗六市公所。嗣於八十五年二月二十八日上午十時
三十分許，本件工程由工務課課長周振德主持開標，甲○○負責開啟投標封，審查廠
商之證件是否齊全，有無符合投標資格，甲○○明知該三張標單係連號，其對於宏文
、富繼、陞鑫等三家廠商負責人鄧鳳文、文昌、王賀東及鄧鳳文之妻李雲櫻均熟識
，開標時僅李雲櫻一人到場，明知有聯合圍標之不法情事，竟基於意圖使宏文土木負
責人鄧鳳文得標獲得不法利益，並未宣布廢標，仍由宏文土木得標，並於開標結束後
，甲○○即將未得標之富繼、陞鑫等二家廠商保證金退還李雲櫻一人領取，致使斗六
市公所於八十五年三月一日與宏文土木訂定本件工程合約書，使鄧鳳文獲得承攬本件
之不法利益為三十九萬七千五百元，直接圖利於鄧鳳文。因而撤銷第一審論處甲○○
共同依據法令從事公務之人員，對於主管之事務，直接圖利罪刑部分之判決，改判論
處其依據法令從事公務之人員，對於主管之事務，直接圖利罪刑。又以公訴意旨另略
以：被告楊鎮文係雲林縣斗六市市長，依據機關營繕工程購置定製變賣財物稽查條例
，就斗六市公所辦理金額在五百萬元以下之工程，授權經辦單位，取具二家以上之估
價單，進行比價，並核定工程底價，於公開比價後，代表斗六市公所與得標廠商訂定
工程合約，斗六市內金額五百萬元以下工程之興建發包，屬楊鎮文與該公所技士甲○
○之主管業務。八十五年二月十六日楊鎮文在前開甲○○所簽文明橋興建工程通知參
加比價函稿上批示由「振合、振源營造」、「景翔土木」等三家廠商參加比價，並核
定底價為三百三十萬元後，將公文稿送交工務課發文，詎楊鎮文於指定右揭三家廠商
參加比價後，明知已依法定比價程序辦理，即應遵守由振合、振源營造、景翔土木三
家廠商在公平機會下獨立提出價格競價，以在底價以內之最低標價者得標之規定，不
得自行指定某一特定廠商，以其他二家陪標廠商進行假比價之方式，獲得工程之承攬
權，竟違反上開規定，於同月十六日批示遴選振合、振源營造、景翔土木後至同月二
十六日九時許前之某日，在不詳地點，與甲○○基於意圖使宏文土木負責人鄧鳳文獲
得不法利益之犯意聯絡，謀議更改函稿上原批示之廠商名稱，將本件工程交由宏文土
木施作，並由鄧鳳文提供二家廠商陪標進行假比價，嗣於同年二月二十六日上午九時
許，該函稿由工務課課長周振德交予負責製作工程標函、空白標單及通知參加比價廠
商之工友即被告石漢通發文，甲○○利用石漢通向其詢問開標日期是否更改之機會，
向石漢通稱「廠商有問題，將建議市長是否更改廠商」，取得函稿至楊鎮文辦公室，
並連繫鄧鳳文告知本件工程由其施作，要求鄧鳳文提供二家陪標廠商名單，及於該日
上午攜帶三家廠商印章及負責人之印章，前來斗六市公所領取標單，鄧鳳文則當場提
供與其關係良好之富繼土木、陞鑫土木為陪標廠商，由楊鎮文以修正液將原批示之「
振合、振源、景翔」塗抹後，更改為「宏文、富繼、陞鑫」。歷時約二十分鐘後，甲
○○將函稿交予石漢通製作標函，並告知石漢通：鳳文（即指宏文土木負責人鄧鳳文
）要做，等一下他會來領(標單)等語，石漢通見函稿上之廠商名稱由振合、振源、景
翔，更改為宏文、富繼、陞鑫，及甲○○告知本件工程要由宏文土木承作，且鄧鳳文
已受甲○○之通知領取標單等情，得知楊鎮文、甲○○已謀議決定將本件工程交由宏
文土木承作，由富繼、陞鑫二家陪標進行假比價，卻未向政風單位檢舉，反而默示認
同楊鎮文、甲○○之圖利行為，基於共同圖利之犯意，依照公文函稿，製作以宏文、
富繼、陞鑫為受文者之標函及空白標單，又於十時左右，石漢通尚未完成空白標單之
製作，甲○○即詢問石漢通：鳳文來領否？並指示石漢通立即打電話通知鄧鳳文速來
領取標單，石漢通於當日上午十時四十分許，以電話催促宏文土木前來領取工程標函
及標單，由鄧鳳文之妻李雲櫻接通，而鄧鳳文於當日經楊鎮文、甲○○告知本件工程
交由其施作及須提供其他二家廠商進行假比價後，即前往文昌位於雲林縣斗六市○
○街五十巷十四號住處及王賀東位於同市○○○路二十四號住處，向富繼土木之負責
人文昌、陞鑫土木負責人王賀東表示其欲承作本件工程，需要富繼、陞鑫陪標進行
假比價，獲得文昌、王賀東之同意，借得富繼、陞鑫商號及負責人之印章，於該日
十一時許，攜帶宏文、富繼、陞鑫等三家廠商之印章及負責人之印章前往斗六市公所
，向石漢通領取三份工程標函、標單及工程投標廠商資格證件審查表等文件，石漢通
基於共同圖利之犯意，將該三份標函、標單及工程投標廠商資格證件審查表等文件，
交由鄧鳳文領取，並向鄧鳳文收取六百元之工程圖說及文件工本費用（每份二百元）
，鄧鳳文領得三份標單後，自行估價，但為避免該三份投標文件字跡相同，被人發現
假比價之情事，遂先以鉛筆填寫工程估價書，再指示知情之李雲櫻在蓋用宏文土木印
章之工程估價書上，另以原子筆謄寫數字，並於宏文土木標單上填寫標價總額參佰參
拾萬元，及填載工程投標廠商資格證件審查表，鄧鳳文則以原子筆完成富繼、陞鑫二
家之工程估價書、標單及工程投標廠商資格證件審查表，將該三家投標文件交由李雲
櫻一併投寄之，李雲櫻因資金不足，另向不知情之莊麗琿借得三十五萬元，籌措此三
家廠商押標金共一百零五萬元，購買匯票三張，連同三家廠商之投標文件以快捷郵件
編號第六四九七二號、第六四九七三號、第六四九七四號連號寄至斗六市公所進行假
比價。嗣於八十五年二月二十八日上午十時三十分許，本件工程由工務課課長周振德
主持開標，甲○○負責開啟投標封，審查廠商之證件是否齊全，有無符合投標資格，
再交由周振德確認，開標時僅李雲櫻一人到場，甲○○明知有假比價之不法情事，未
宣布廢標，仍由宏文土木以與楊鎮文核定之底價三百三十萬元相同之價格得標，開標
結束後，甲○○即將未得標之富繼、陞鑫等二家廠商保證金退還李雲櫻一人領取，楊
鎮文明知有假比價之情事，仍於八十五年三月一日代表斗六市公所與鄧鳳文訂定本件
工程合約書，使鄧鳳文獲得承攬本件金額三百三十萬元之工程之不法利益，直接圖利
於鄧鳳文。因認被告楊鎮文、石漢通與甲○○共同涉犯貪污治罪條例第六條第一項第
四款之對於主管之事務直接圖利罪及與鄧鳳文、李雲櫻、文昌、王賀東等人（以上
四人經原審判決無罪確定）共同違反公平交易法第十四條事業不得為聯合行為之規定
，牽連涉犯同法第三十五條之罪暨刑法第三百三十九條第一項詐欺取財罪嫌云云。經
審理結果，認楊鎮文、石漢通之犯罪不能證明，因而撤銷第一審關於論處楊鎮文、石
漢通二人共同依據法令從事公務之人員，對於主管之事務，直接圖利罪刑部分之判決
，改判諭知其二人無罪，固非無見。
惟查：審理事實之法院對於被告有利及不利之證據，應一律注意，詳為調查，綜合全
案證據資料，本於經驗法則以定其取捨，並將取捨證據及得心證之理由於判決內詳為
說明。故證據雖已調查，如尚有其他部分並未調查，仍難遽為被告有利或不利之認定
；如有應調查之證據未予調查，率行判決，其判決當然為違背法令。原判決理由貳、
四之(四)既謂被告石漢通於八十七年五月十五日在調查站供稱：八十五年二月二十六日
當天上午九時許，伊在斗六市公所工務課，由課長周振德手中接獲本件工程比價通知
函稿……乃持該函稿詢問甲○○……隨後甲○○即持該函稿請示市長，約二十分鐘後
甲○○將已更改之通知函稿交給伊，並告以「鳳文要做，他等一下會來領標」……約
於當天上午十時左右，甲○○再詢問伊「鳳文有無前來領取標單？」，經伊答以「尚
未前來領取」，甲○○即要伊以電話通知鄧鳳文前來領取標函，伊即依甲○○之指示
，僅通知宏文土木包工業一家等語。復謂被告石漢通否認有如此供述，經勘驗該期日
錄影帶，經查該筆錄並非一問一答之方式製作，固石漢通有供稱「甲○○有問伊『鳳
文有無前來領取標單？』」之語，惟仍堅持係通知三家廠商，然調查站筆錄記載「僅
通知宏文土木包工業一家」云云，顯有不符，則該筆錄記載是否可盡信，已不無可疑
云云。其此部分理由之敘述說明前後齟齬，已難謂無矛盾。且原判決謂前開調查站筆
錄並非一問一答之方式製作，亦與法務部調查局雲林縣調查站八十七年五月十五日所
製作之石漢通調查筆錄係採一問一答方式製作之卷內筆錄資料（台灣雲林地方法院檢
察署八十七年度偵字第二一三一號偵查卷第五十七至六十一頁）不盡相符，亦有可議
。究竟該期日錄影帶所錄之內容如何？與前開調查站所製作之石漢通調查筆錄記載之
內容異同如何？該調查站調查筆錄記載之內容是否全然不實而不足採為被告等論罪之
證據？因原審勘驗前開錄影帶所製作之筆錄記載簡略，致尚欠明瞭（原審卷第二宗第
五十八頁），不足資為判斷之依據。實情如何？原審未予究明釐清，遽以石漢通前開
調查站筆錄並非一問一答之方式製作……是否可盡信，已非無疑，而採為被告等有利
論據之一，尚嫌速斷，其審理猶有未盡。又檢察官偵查之初，楊鎮文供稱係石漢通向
伊表示營造有限公司不願承包，伊才根據石漢通之建議，指定三家土木包工業議價承
包。石漢通則供稱八十五年二月二十六日上午工務課長將文明橋興建工程卷宗交給伊
後，伊即去找承辦人甲○○，甲○○發現函稿受文者係「振合」、「振源」營造及景
翔土木三家不對，就去找市長後再將函稿交給伊，伊發現受文者已改為「宏文」、「
富繼」、「陞鑫」三家土木包工業。甲○○並對伊說工程要給宏文土木做，等一下鄧
鳳文會來拿標函……甲○○再次問伊鄧鳳文有來了沒有……就叫伊再通知，伊即打電
話去，由李雲櫻接電話……過沒多久鄧鳳文就帶了自己及其他二家大小章來領取標單
等語（台灣雲林地方法院檢察署八十七年度偵字第二一三一號偵查卷第六十三頁背面
、第六十四頁正面）。實情如何？亦欠明瞭，被告等三人與鄧鳳文等人事先有無勾結
，尚非無疑，仍待釐清。證人即斗六市公所職員魏秀琴於調查人員調查時稱本件工程
採比價方式招標，由伊至郵局領取參加比價廠商比價投標函，工務課長周振德主持開
標會議，主計室主任許淑英擔任監標，甲○○負責審標，伊負責比價記錄，開標時甲
○○審核比價廠商證件資格無誤，由伊啟開廠商投寄之比價標函封，再交甲○○等審
核標單之相關證件及內容等語（台灣雲林地方法院檢察署八十七年度偵字第一九四八
號偵查卷第一○六頁正面）。如果無訛，投標廠商之投標信封經魏秀琴拆封後，有無
並將標封之外袋一併送交甲○○？甲○○之審查項目是否包括檢視標函封袋？實際上
有無檢視各封袋外所黏貼快捷郵件之編號？凡此與甲○○所辯開標時未發現連號，係
審計部台灣省雲林縣審計室審核後通知有連號情形才知道等語，是否可採之判斷至有
關係，非不能傳訊相關人員究明開標審核之過程予以釐清。原審對於此項有利於甲○
○之證據未予究明釐清，即為其不利之判決，亦有可議。又原判決既謂甲○○明知宏
文土木等圍標之事未告知其長官予以包庇，而在審查意見表上簽註符合等語。如果無
訛，則該次開標比價而製作之比價紀錄表（台灣雲林地方法院檢察署八十七年度偵字
第一九一二號偵查卷第二十七頁）有無虛偽不實？甲○○是否牽連觸犯公務上登載不
實罪，亦待釐清。以上諸疑點與被告等是否成罪之認定至有關係，原審未詳加究明，
遽予判決，其審理猶有未盡。檢察官上訴意旨指摘原判決不當，被告甲○○上訴意旨
指摘原判決關於論處其罪刑部分不當，尚非全無理由，應認原判決有撤銷發回更審之
原因。又刑事訴訟法第三百七十六條各款所列之案件，經第二審判決者，固不得上訴
於第三審法院，惟與併合數罪之一部為非刑事訴訟法第三百七十六條各款所列之案件
一併提起上訴時，經第三審法院認為係實質上或裁判上一罪，則應認為皆得上訴於第
三審法院，而第三審法院如認其確定事實與適用法令當否不明時，自應一併發回。本
案被告楊鎮文、石漢通被訴共同違反公平交易法第十四條事業不得為聯合行為之規定
，而觸犯同法第三十五條之罪暨刑法第三百三十九條第一項詐欺取財罪嫌部分，雖屬
刑事訴訟法第三百七十六條第一款、第四款所規定不得上訴於第三審法院之案件，惟
公訴意旨認此部分與前開楊鎮文、石漢通被訴圖利部分有牽連犯裁判上一罪之關係，
楊鎮文、石漢通被訴之事實與適用法令之當否不明，尚待事實審調查釐清，依上開說
明此部分自應一併發回；至原判決理由貳之五、貳之六說明對甲○○不另為無罪諭知
部分，基於審判不可分之原則，亦併予發回，附此敘明。
據上論結，應依刑事訴訟法第三百九十七條、第四百零一條，判決如主文。
中      華      民      國    八十九    年     十二     月    二十一    日
                              最高法院刑事第四庭
                                  審判長法官  董  明  霈
                                        法官  丁  錦  清
                                        法官  林  茂  雄
                                        法官  王  居  財
                                        法官  張  祺  祥
      右正本證明與原本無異
                                              書  記  官
中      華      民      國    八十九    年     十二     月     三十     日


司法院資訊處製作；財團法人民間司法改革基金會備份。
